【裁判字號】    91,訴更(一),3
【裁判日期】    920318
【裁判案由】    侵權行為損害賠償
【裁判全文】
臺灣高等法院臺南分院民事判決  九十一年度訴更(一)字第三號    Ｋ
      原      告  乙  ○  ○
                  丁  ○○○
      兼
      訴訟代理人  戊  ○  ○
      原      告  丙  ○  ○
      兼右一人
      法定代理人  戊  ○  ○
      訴訟代理人  甲  ○  ○
      被      告  辛  ○  ○
                  庚  ○  ○
                  壬  ○  ○
      訴訟代理人  邱  垂  勳  律師
      複  代理人  己  ○  ○
右當事人間請求侵權行為損害賠償事件，經原告提起刑事附帶民事訴訟後，由本院刑
事庭移送前來（八十九年度重交附民字第二十九號），本院判決後，經最高法院第一
次發回更審，本院判決如左：
      主      文
被告等應再連帶給付原告乙○○新台幣參萬伍仟陸佰玖拾玖元，應再連帶給付原告丁
○○○新台幣壹萬陸仟玖佰捌拾柒元，應再連帶給付原告戊○○新台幣壹拾捌萬貳仟
陸佰陸拾捌元及被告庚○○、壬○○均自民國八十九年二月二日起、被告辛○○自民
國八十九年二月十五日起，均至清償日止，均按年息百分之五計算之利息。
原告等其餘之訴均駁回。
訴訟費用（確定部分除外）及發回前上訴審訴訟費用由被告等連帶負擔百分之四、原
告乙○○負擔百分之八、原告丁○○○負擔百分之八、原告丙○○負擔百分之三十、
原告戊○○負擔百分之五十。
原告等假執行之聲請均駁回。
      事      實
甲、原告方面：
  一、聲明：求為判決：（一）、前審之請求扣除確定之部分，即為本審之請求範圍
      （亦即被告等應再連帶給付原告乙○○新台幣十六萬八千七百八十四元、原告
      丁○○○新台幣十七萬八千八百零四元、原告丙○○新台幣一百六十六萬五千
      一百四十二元、原告戊○○新台幣四百零七萬零三百四十一元及法定遲延利息
      等部分）。（二）、願供擔保請求宣告假執行。
  二、陳述：除與前審判決記載相同者，予以引用外，另補稱：
    １、被告辛○○於民國八十七年十二月二十五日凌晨駕駛小客車，沿雲林縣斗六
        市○○路○段由北向南行駛，途經該路段九號「豐田汽車」無號誌之丁字路
        口前，未減速慢行作隨時停車之準備，且未注意車前狀況，隨時採取必要之
        安全措施，而依當時視距良好等情觀之，亦無不能注意之情事，乃其竟疏於
        注意，仍以時速八十五公里之速度行駛，適被害人楊慶能穿越分隔島之時，
        被告辛○○因疏未注意車前狀況，且未緊急煞車，致該車擋風玻璃與後照鏡
        撞及楊慶能，因而致楊慶能身受重傷，並致顱內出血及血氣胸，經送醫後不
        治死亡。按汽車行駛於郊外道路，時速不得超過六十公里，且行經無號誌交
        岔路口應減速慢行作隨時停車之準備，並應注意車前狀況，隨時採取必要之
        安全措施及作隨時停車之準備，道路交通安全規則第九十二條第一項第一款
        後段、第四款及第九十四條第三項分別定有明文，被告辛○○上開駕車肇事
        致楊慶能死亡之行為，顯已涉犯過失致死罪嫌，且經台灣雲林地方法院八十
        八年度交易字第一七三號刑事判決有罪在案，是其犯行，已臻明確。
    ２、按因故意或過失不法侵害他人權利者，負損害賠償責任；又汽車、機車或其
        他非依軌道行駛之動車輛，在使用中加損害於他人者，駕駛人應賠償因此所
        生之損害，民法第一百八十四條第一項前段及同法第一百九十一條之二定有
        明文；次按不法侵害他人致死者，對於支出醫療及增加生活上需要之費用或
        殯葬費之人，亦負損害賠償責任。被害人對於第三人負有法定扶養義務者，
        加害人對於該第三人亦應負損害賠償責任；又不法侵害他人致死者，被害人
        之父母、子女及配偶，雖非財產上之損害，亦得請求賠償相當之金額，民法
        第一百九十二條第一項、第二項及第一百九十四條亦定有明文；又無行為能
        力人或限制行為能力人，不法侵害他人之權利者，以行為時有識別能力為限
        ，與其法定代理人連帶負損害賠償責任，民法第一百八十七條第一項亦有規
        定。
    ３、查被告辛○○係民國六十八年一月十日出生，距案發時（民國八十七年十二
        月二十五日）尚未滿二十歲，為限制行為能力人，被告庚○○、壬○○係其
        父母，為其法定代理人，依法自應負連帶損害賠償責任。是以原告等自得依
        據民法第一百八十四條第一項、第一百八十五條、第一百八十七條、第一百
        九十二條及第一百九十四條之規定，請求如下之損害賠償：
      (一)原告乙○○部分：
        (1)扶養費用部分：按原告乙○○乃被害人楊慶能之父，於民國十二年六月一
          日出生，自本件事故發生之日起，距可能生存期間（八十歲），尚有五年
          時間，茲依所得稅扶養親屬寬減額每年每人九萬元計，共可請求扶養費四
          十五萬元。
        (2)精神慰撫金部分：按原告乙○○於年老體衰之際，驟逢喪子之痛，歷經白
          髮人送黑髮人之路程，其精神上所受痛苦，自不待言，爰請求被告等給付
          精神慰撫金三十萬元，以資慰藉。
      (二)原告丁○○○部分：
        (1)扶養費用部分：按原告丁○○○乃被害人楊慶能之母，於民國十九年十二
          月九日出生，自本件事故發生之日起，距可能生存期間（七十四歲），尚
          有六年時間，茲依所得稅扶養親屬寬減額每年每人九萬元計，共可請求扶
          養費五十四萬元。
        (2)精神慰撫金部分：按原告丁○○○於年老體衰之際，驟逢喪子之痛，歷經
          白髮人送黑髮人之路程，其精神上所受痛苦，自不待言，爰請求被告等給
          付精神慰撫金三十萬元，以資慰藉。
      (三)原告丙○○部分：
        (1)扶養費用部分：按原告丙○○係被害人楊慶能之子，於民國八十六年十一
          月三日出生，自本件事故發生之日起，距滿二十歲成年之日止，尚有十九
          年之受扶養期間，茲依所得稅扶養親屬寬減額每年每人九萬元計算，共可
          請求扶養費一百七十一萬元，爰懇請鈞院依據丙○○生活實際所需，從寬
          給予酌定扶養費。
        (2)精神慰撫金部分：原告丙○○驟然痛失至親，人鬼相隔，失所依靠，精神
          上之傷害及折磨，實非局外人所能略為領會一二，且幼時喪父之陰影，將
          相伴終生，爰請求被告等給付精神慰撫金三十萬元，以資慰藉。
      (四)原告戊○○部分：
        (1)醫藥費用部分：按原告戊○○為被害人楊慶能支出醫藥費用共一萬五千八
          百三十二元，有醫療費用收據在卷足稽，爰請求被告等給付此部分費用。
        (2)殯葬費用部分：按原告戊○○為被害人楊慶能死亡所支出之殯葬費用共計
          四十萬二千四百五十元，有殯葬費用明細表在卷可稽，爰請求被告等給付
          此部分費用。
        (3)扶養費用部分：按原告戊○○係被害人楊慶能之妻，於民國五十一年二月
          十一日出生，自本件事故發生之日起，距可能生存期間（七十四歲），尚
          有三十八年之時間，茲依所得稅配偶免稅額每年每人九萬元計算，共可請
          求扶養費三百四十二萬元，爰請求鈞院從寬酌定扶養費。
        (4)精神慰撫金部分：原告與楊慶能為恩愛夫妻，原本相約白首共老，詎料此
          一小小願望竟因被告之疏失而永無實現之日，且原告驟然喪夫，人鬼相隔
          ，錐心刺骨之痛，外人無法領略一二，況原告每每思及未來漫漫人生長路
          ，除需孤獨一人獨守外，尚需照顧幼子丙○○平安長成等情，悲傷惶恐之
          情油然而生，足見原告精神上受有痛苦，自不待言，爰請求被告等給付精
          神慰撫金五十萬元，以資慰藉。
    ４、依道路交通事故調查報告表及肇事現場照片顯示，當時天候晴、有照明、道
        路乾燥無缺陷、無障礙物、視距良好，並無不能注意之情事。另汽車行駛於
        郊外道路，時速不得超過六十公里，且行經無號誌交岔路口，應減速慢行，
        乃被告辛○○竟以時速約八十五公里之速度高速行駛，因而將楊慶能撞及造
        成顱內出血，當場死亡。又被告辛○○於車禍肇事後，復駕車逃逸，隱藏個
        人所發生之嚴重過失。且被告當時並無駕駛執照，乃其竟駕車。是綜觀上述
        理由，被告辛○○自當負擔全部肇事責任。又被告辛○○於肇事後，未立刻
        下車處理車禍事宜，仍高速駕車逃逸，此亦為楊慶能死亡之直接原因。亦為
        原告所不能原諒。
    ５、被告抗辯案發時間為深夜凌晨四點左右，當時天色昏暗，視線不佳等語，純
        屬不實，蓋車禍現場，路燈明亮，視線良好，並無視線不佳之情形，另被告
        自行繪製之肇事圖，係為逃避民事責任而為，該肇事圖自不足採。另被告抗
        辯被告違規超速僅係單純違反交通法規，應無肇事責任暨被害人於車禍事故
        發生之當場，即已無救助生還之狀態，被告辛○○縱無逃逸而留於現場救助
        ，仍無法避免被害人死亡結果之發生，其逃逸與被害人之死亡，並不存在因
        果關係等語，乃混淆事實，應不足採。
    ６、原告乙○○、丁○○○育有五兒一女，二人並無工作，亦未唸書，原告丁○
        ○○另罹患有重聽及糖尿病等重症，至原告乙○○則已失明，另原告戊○○
        係國中畢業，現到處打零工，收入不一定，原告丙○○係原告戊○○所扶養
        ，現由原告戊○○之姑媽幫忙照顧。另就八十七年十二月三十日瑞茂葬儀社
        收據中運屍車資兩張，因原來放在雲林醫院二天，又移到媽祖醫院一星期，
        後來又運回基隆，又收據內有泡麵伍佰元、肉羹七百五十元應該是靈台前拜
        拜用品，該收據費用均由葬儀社人員辦的，原告不清楚。
  三、證據：除援用於前審所提證據外，另補提事故現場圖影本一紙、被告所繪肇事
      附近現場圖影本一紙及相片影本八紙等為證，並聲請訊問証人黃麗嬌、吳朝庚
      二人。
乙、被告方面：
  一、聲明：（一）、原告等之訴均駁回。（二）、訴訟費用由原告等負擔。（三）
      、如受不利判決，被告等願供擔保，請准宣告免為假執行。
  二、陳述：除與前審判決記載相同者，予以引用外，另補稱：
    １、查本件車禍事故之肇事責任，經台灣省嘉雲區車輛行車事故鑑定委員會鑑定
        結果，業已認定「楊君夜間酒後發生打架，在道路上追逐，於劃有行人穿越
        道路段（不得在其一百公尺範圍內穿越道路），且由分隔島突然衝出，應為
        肇事原因。另辛○○嚴重超速與肇事逃逸均有違規定」等語綦詳，足見本件
        被害人車禍死亡結果之發生，乃係被害人本身在分隔島等禁止穿越路段違規
        穿越道路所致，故被害人為本件肇事原因。至於被告辛○○嚴重超速與肇事
        逃逸等違規情節，依案發時間為深夜凌晨四點左右、天色昏暗、視線不佳、
        案發地點位於禁止穿越之分隔島旁等客觀事實判斷，縱使被告未超速而以時
        速六十公里速限之速度行駛，亦與一般人一樣而難以避免本件車禍事故之發
        生，蓋無論就行車經驗或交通法規而言，均難以苛求駕駛人須擔負預見路人
        於夜間突然從分隔島穿越道路之義務，而一般駕駛人在客觀上亦無此一預見
        及避免此一危險之能力，是故，被告違規超速乙節，應僅係單純違反交通法
        規而屬應否受交通裁罰之問題，而非本件車禍肇事之原因，應無肇事責任。
        次查被告肇事逃逸違規乙節，因被害人於車禍事故發生之當場，即已無救助
        生還之狀態，被告辛○○縱無逃逸而留於現場救助，於客觀上仍無法避免被
        害人死亡結果之發生。是故，被告肇事逃逸乙節，亦僅係單純違反交通法規
        而屬應否裁罰之問題，而與被害人之死亡結果，其間並不存在因果關係，是
        尚難認有何肇事責任。
    ２、按損害之發生或擴大，被害人與有過失者，法院得減輕賠償金額或免除之。
        民法第二百十七條第一項定有明文。查本件車禍事故責任，依前開鑑定結果
        堪認被害人為肇事原因，而被告辛○○則僅係單純之交通違規，而非肇事原
        因或肇事次因，是故，被告辛○○應無肇事責任，依前開法條規定自應免除
        本件之損害賠償責任。
    ３、本案道路交通事故調查報告表內之「事故現場圖」欠缺詳細，並有誤繪路口
        情事。蓋斗六分局員警於本案道路交通事故調查報告表內繪製「事故現場圖
        」時，漏未將距離事故現場不遠處（一百公尺範圍內）之大學路與成功路（
        149甲線）路口處之行人穿越道繪製在內，而有欠詳細；此外，該現場圖又
        將肇事地點路旁之「萊茵汽車旅館」門口，誤認為係另一個巷道出入口，並
        將肇事現場地點誤繪成一個「丁字路口」，此情容易影響或誤導本案相關肇
        事原因及責任歸屬之判斷，先予敘明。
    ４、按負扶養義務者有數人，而其親等同一時，應各依其經濟能力，分擔義務，
        固為民法第一千一百十五條第三項所明定，惟於數扶養義務人各自之經濟能
        力狀況不明之情形下，如何決定各該扶養義務人之分擔義務，則應依民法第
        二百七十一條「數人負同一債務．．．．，而其給付可分者，．．．應各平
        均分擔之」之規定，由數扶養義務人平均分擔此一扶養義務。查本件原告等
        四人之扶養義務人等均為數個多數人，而涉及經濟能力之財產狀況，因屬財
        稅保密之資料，被告無從逕向國稅局等機關查證，而原告等人復未自行舉證
        說明各該扶養義務人之經濟能力狀況，依法自應由各該扶養義務人平均分擔
        此一扶養義務，先予敘明。次按直系血親相互間互負扶養之義務，而夫妻亦
        互負扶養之義務，其負扶養義務之順序與直系血親卑親屬同，其受扶養權利
        之順序與直系血親尊親屬同。民法第一千一百十四條第一款、第一千一百十
        六條之一定有明文。查本件原告乙○○、丁○○○夫婦育有六名子女，而乙
        ○○及丁○○○夫妻間亦互負扶養義務，亦即原告乙○○、丁○○○二人各
        自有七名之扶養義務人，則被害人楊慶能生前對於乙○○、丁○○○二人之
        應各自分擔之法定扶養義務應為七分之一，是以原告乙○○、丁○○○二人
        各自因被害人楊慶能死亡而喪失受扶養之權利損失亦僅各為七分之一。此外
        ，原告丙○○於其成年之前，其扶養義務人有二人即被害人父親楊慶能與母
        親戊○○，是以原告丙○○因被害人楊慶能死亡而喪失受扶養之權利損失為
        二分之一。至於原告戊○○部分，其扶養義務人於丙○○成年之前，固僅有
        被害人楊慶能一人，惟於丙○○年滿二十歲成年之後，因依法對於原告戊○
        ○負有扶養義務，則原告戊○○之扶養義務人即增為二人，是以原告戊○○
        於丙○○成年之前，其因被害人楊慶能死亡，固推定喪失全部之受扶養權利
        ，惟於丙○○滿二十歲成年後，原告戊○○喪失受扶養之權利損失應減縮為
        二分之一。
    ５、查被告等對於原告乙○○、原告丁○○○二人之損害賠償請求部分，業已依
        最高法院九十一年度台上字第一五六六號判決內容，於九十一年十月二十四
        日以郵政匯票及存證信函之交付方式，分別給付原告乙○○十四萬七千九百
        七十三元、給付原告丁○○○十六萬四千六百七十二元整，此有郵政匯票、
        存證信函及存證信函回執可稽，亦為原告所不爭執，足認被告確有此部分之
        清償事實。
    ６、按「被保險汽車發生汽車交通事故時，受益人得在本法規定之保險金額範圍
        內，直接向保險人請求給付保險金」，強制汽車責任保險法第二十八條定有
        明文，又「死亡給付之受益人為受害人之繼承人。」亦為同法第十條第二款
        所明定。查本件車禍事故致生被害人楊慶能死亡結果後，被害人楊慶能之法
        定繼承人即原告戊○○（被害人之配偶）、原告丙○○（被害人之子）二人
        依法為本件強制汽車責任保險金死亡給付之受益人，並得向保險公司請求給
        付保險金。而原告戊○○於鈞院審理中亦自認其與原告丙○○等二名繼承人
        已確實受領本件強制汽車責任保險金之死亡給付新台幣一百二十萬元，足認
        原告戊○○、丙○○二人此部分之受領給付為真實。又按強制汽車責任保險
        法第三十條規定：「保險人依本法規定給付之保險金，視為加害人或被保險
        人損害賠償金額之一部分；加害人或被保險人受賠償請求時，得扣除之。」
        從而，退一步言之，倘認原告戊○○、丙○○二人對於被告之請求為有理由
        時，依前開法條規定，原告戊○○、丙○○二人前所受領一百二十萬元正之
        強制汽車責任保險金，依法亦視為被告損害賠償金額給付之一部分，被告依
        法主張扣除之。
    ７、綜上所述，本件被告辛○○於本件車禍死亡事故，應無肇事原因之責任；又
        退一步言之，倘認有應負損害賠償責任者，亦屬輕微，在扣除被告已對原告
        乙○○、丁○○○二人為前開清償給付及應扣除原告丙○○、戊○○二人已
        受領之一百二十萬元保險金後，原告等人之其餘請求，應已無理由。又原告
        戊○○等人於鈞院中之陳述，其內容與其先前於最高法院九十一年度台上字
        第一五六六號乙案中所具之上訴理由狀所載內容相同，惟該等上訴理由既為
        最高法院所未予採納，其又於鈞院更審中重覆陳詞，亦顯不足採。
  三、證據：除援用於前審所提證據外，另補提存証信函、郵政匯票、收執等影本各
      二紙、事故現場圖影本一紙、台灣省嘉雲區車輛行車事故鑑定委員會開會通知
      單影本一紙、相片影本四紙、肇事現場附近圖影本一紙、照片八張等為證。
丙、本院依職權履勘現場及調閱台灣雲林地方法院檢察署八十八年度偵字第九二一號
    偵訊案件、同署八十七年度相字第七八七號相驗案件、雲林縣警察局斗六分局斗
    六警刑字第一七二五五號警訊卷、台灣雲林地方法院八十八年度交易字第一七三
    號刑事案件及本院八十八年度交上易字第一九０七號刑事案件等卷宗。
      理      由
一、本件原告起訴主張：被告辛○○於民國八十七年十二月二十五日凌晨三時四十分
    許，無照駕駛訴外人陳正星所有之車號Ｊ六－七五六二號自用小客車，沿雲林縣
    斗六市○○路○段由北往南（依後所述，應係由南往北）行駛，途經大學路九號
    「豐田汽車」前之丁字路口（依後所述，應係私人車道進出大學路處）時，本應
    注意在郊外道路車速不能超過時速六十公里，且於行經無號誌之交岔路口時，應
    減速慢行，作隨時停車之準備，並應注意車前狀況，隨時採取必要之安全措施，
    而依當時天晴、夜間有照明、路面無缺陷、無障礙物、視距良好等情觀之，亦無
    不能注意之情事，乃其竟疏未注意，仍以時速約八十五公里之速度行駛，致於發
    見被害人楊慶能穿越分隔島時，因閃煞不及，致所駕小客車車前擋風玻璃及照後
    鏡等處撞及被害人楊慶能之身體右側，被害人楊慶能因而顱內出血，並及血氣胸
    ，經送醫急救後於同日下午二時三十分許死亡。刑事部分被告辛○○業經判決有
    罪確定，依法其自應負民事損害賠償之責，另被告辛○○係於民國六十八年一月
    十日出生，於行為時乃限制行為能力人，依法其法定代理人即被告庚○○、壬○
    ○二人，自應與之負連帶損害賠償責任。按原告乙○○、丁○○○係被害人楊慶
    能之父母，原告丙○○係被害人楊慶能之子，原告戊○○係被害人楊慶能之配偶
    ，均因被害人楊慶能之死亡，而分別受有下列損害，即：、原告乙○○部分：
    計扶養費用四十五萬元、精神慰撫金三十萬元。、原告丁○○○部分：計扶養
    費用五十四萬元、精神慰撫金三十萬元。、原告丙○○部分：計扶養費用一百
    七十一萬元、精神慰撫金三十萬元。、原告戊○○部分：計扶養費用三百四十
    二萬元、精神慰撫金五十萬元、醫藥費用一萬五千八百三十二元、殯葬費用四十
    萬二千四百五十元。爰依侵權行為之法律關係，求為命被告等應連帶給付原告等
    上開金額及均自起訴狀繕本送達被告之翌日起至清償日止，均按年息百分之五計
    算之利息之判決（原告乙○○、丁○○○、丙○○、戊○○上開請求，經本院前
    審依序准許三十一萬六千七百五十七元、三十四萬三千四百七十六元、六十三萬
    一千七百七十四元、一百九十七萬零四百二十五元及法定遲延利息，並駁回其餘
    請求後，原告乙○○、丁○○○就其敗訴部分未向最高法院提起上訴，另原告丙
    ○○、戊○○則就其敗訴部分向最高法院提起上訴，至被告等則就其敗訴部分中
    ，其中乙○○超過十四萬七千九百七十三元本息、丁○○○超過十六萬四千六百
    七十二元本息、丙○○超過三十四萬四千八百五十八元本息、戊○○超過二十六
    萬七千九百四十一元本息等部分，向最高法院提起上訴，嗣兩造向最高法院上訴
    部分均經最高法院廢棄發回，是本件本審審理之範圍僅止於原告等請求被告等應
    再連帶給付原告乙○○十六萬八千七百八十四元本息、原告丁○○○十七萬八千
    八百零四元本息、原告丙○○一百六十六萬五千一百四十二元本息、原告戊○○
    四百零七萬零三百四十一元本息等部分，合先敘明）。
二、被告等則以：本件車禍肇事責任經鑑定結果乃係因被害人楊慶能於分隔島等禁止
    穿越之路段違規穿越道路所致，至被告辛○○違規超速及肇事逃逸乙節，則應僅
    係單純之交通違規應否受罰之問題，而與被害人楊慶能之死亡，其間並無因果關
    係存在，是被告辛○○就本件車禍肇事既無過失，被告等依法自不負民事賠償責
    任，另倘認其仍有過失，而應負損害賠償責任，則其過失之比例亦屬輕微，經扣
    除被告等已對原告乙○○、丁○○○二人為部分清償及扣除原告丙○○、戊○○
    二人已受領之一百二十萬元汽車強制保險金之後，原告等人之其餘請求，應已無
    理由等語，資為抗辯。
三、經查：本件原告主張被害人楊慶能係於民國八十七年十二月二十五日凌晨三時四
    十分許，在雲林縣斗六市○○路○段豐田汽車附近路段，因遭被告辛○○所駕駛
    之自用小客車撞及，因而不治死亡及伊等分別係被害人楊慶能之父、母、妻、子
    等情，業據其等提出戶籍謄本、台灣雲林地方法院八十八年度交易字第一七三號
    民事判決及相驗屍体証明書等為証，核與證人陳淑娟、謝榮宗、陳正星、呂俊忠
    、施永立等人於刑事案件警、偵訊中証述之情節相符，且為被告等所不爭執，並
    有道路交通事故調查報告表及肇事現場照片等附於刑事案件相驗卷宗可稽，另被
    害人楊慶能確係因本件車禍延至民國八十七年十二月二十五日下午二時三十分許
    不治死亡乙節，亦據檢察官督同檢驗員相驗屬實，製有相驗屍體證明書、驗斷書
    及勘驗筆錄各一紙在卷可稽（附於台灣雲林地方法院檢察署八十七年度相字第七
    八七號相驗卷第五十一頁、第一二九頁及第一六六頁），並有法務部法醫研究所
    於中華民國八十八年三月十九日以法醫所八八文理字第０三一二號函檢附之鑑定
    書一紙在卷可參（附於上開相驗卷第一七０頁以下），足証原告此部分主張，自
    堪信為真實；惟原告主張本件車禍肇事，被告辛○○應負全部過失責任乙節，則
    為被告等所否認，並以前開等語置辯。是本件首應究者乃本件車禍肇事，被告辛
    ○○是否應負過失之責？另被害人楊慶能是否亦與有過失？茲查：
  １、本件車禍肇事路段係位於雲林縣斗六市○○路○段由南往北，亦即由斗南往林
      內方向之車道上，而非位於由北往南之車道上及該路段設有劃分島，時速限制
      在六十公里以下乙節，業據道路交通事故調查報告表詳載明確（附於相驗卷第
      三頁），並經本院前往現場勘驗屬實，製有勘驗筆錄及現場圖各一紙在卷可稽
      （附於本院更一審卷第一０五頁至第一０八頁），另本件車禍肇事地點係位於
      雲林縣斗六市○○路○段九號豐田汽車斗六營業處附近，亦即位於斗六市○○
      路○段十一號萊茵汽車旅館車道進出口處與大學路相接處附近，該車道並非供
      一般公眾車輛使用，自難認該車道進出口處係無號誌之交岔路口及上開肇事地
      點係位於靠近中央安全島之缺口處等情，亦據被告提出相片二紙為証（附於本
      院更一審卷第九十九頁），並經本院前往現場勘驗屬實，製有現場圖一紙在卷
      可稽，足見本件車禍肇事路段係位於雲林縣斗六市○○路○段九號、十一號附
      近之由南往北之車道上靠近中央安全島缺口處之事實，應堪認定，原告認係位
      於由北往南之車道上，顯屬誤會，合先敘明。查被告辛○○於刑事案件審理中
      業已供稱「．．．我承認有肇事，事實上是被害人從分隔島衝出來撞我的車，
      是撞到照後鏡的，被害人的身体壓到擋風玻璃．．．」、「我當時時速是八十
      五公里左右，我未踩煞車」（以上見原審八十八年交易字第一七三號刑事案件
      卷宗第二十九頁筆錄）、「車子是我開的，在警偵訊時因害怕，所以否認」、
      「我開到那裏，他突然跑出來，．．才撞上我的車」（以上見本院八十八年度
      交上易字第一九０七號刑事案件卷宗第五十一頁正、反面筆錄）等語明確，核
      與証人張一偉、陳淑娟、謝榮宗等人於警訊中証稱「八十七年十二月二十五日
      凌晨三、四時許，在斗六市○○路萊茵汽車旅館前駕車肇事逃逸之人確係辛○
      ○」等語之情節相符（見雲林縣警察局斗六分局斗六警刑字第一七二五五號警
      訊卷所附筆錄），此外參酌：、証人謝榮宗於警偵訊中復供稱「八十七年十
      二月二十五日凌晨三時許，我們從古坑鄉出發經斗南鎮到斗六市○○○路往林
      內方向行駛，到大學路二段十一號前（萊茵河汽車旅館）安全島缺口看見對向
      外車道有一名男子從缺口衝到我們所行駛之車道上，因來不及煞車，便撞上該
      男子（經警查為楊慶能）．．．」（以上見警訊卷筆錄）、「（問：當時辛○
      ○車子開多快？）答：約一百左右」、「（問：被撞到那個人從何處出來？）
      答：由另一個跑道經安全島缺口跑出來」（以上見台灣雲林地方法院檢察署八
      十八年度偵字第九二一號偵訊卷第一百四十六頁正、反面筆錄）等語，另依道
      路交通事故調查報告表事故現場圖所示，肇事現場於靠近中央安全島缺口處遺
      有血跡一處及掉落照後鏡一個，足見被害人楊慶能係自對向車道經由安全島之
      缺口處穿越大學路之事實，應堪認定。、証人張一偉、陳淑娟於警訊中復供
      稱「（問：肇事車Ｊ六－七五六二號車損壞情形如何？）答：損壞有左側照後
      鏡掉落，前擋風玻璃破碎」等語，另法務部法醫研究所所檢附之鑑定書亦認「
      被害人所受之傷害主要分成三群：以頭部、胸部及腹部為主。而身上無保險桿
      撞擊所造成之傷害，死者應未予車頭有正面之撞擊。頭部的傷以撞擊為主，存
      在之主要挫裂傷呈三角形，可能為車頂部之轉角所造成。胸部擦傷合併肋骨及
      鎖骨骨折、肋膜腔出血、及主動脈破裂，均以右側為主，加上右腋因力量之拉
      扯而形成挫裂傷，其成因應考慮輪胎碾壓造成，其胎寬在十八公分左右。背部
      之擦傷則為與地面接觸所致。腹部擦傷其高度和寬度與後視鏡位置相當，需考
      慮由後視鏡所造成。綜合上述之分析，因後視鏡鉤到死者可能為意外造成，於
      死者倒地後又以車輪碾壓死者，．．．」等語，有該所於民國八十八年三月十
      九日以法醫八八文理字第０三一二號函檢附之鑑定書一份在卷可稽（附於相驗
      卷第一七０頁以下），足見被害人楊慶能係自中央安全島缺口處由西向東穿越
      大學路時遭被告辛○○所駕駛之小客車撞及之事實，亦堪認定。、本件肇事
      現場附近即中央安全島缺口處北方約八十至九十公尺處之大學路與成功路路口
      設有行人穿越道乙節，業經本院前往現場勘驗屬實，製有現場圖一紙在卷可稽
      ，足見被害人楊慶能係在設有劃分島（即中央安全島）之路段及設有行人穿越
      道一百公尺範圍內之路段穿越道路之事實，亦堪認定。、道路交通管理處罰
      條例第二十一條第一項第一款未領有駕駛執照不得駕車之規定，乃保護他人之
      法律，被告辛○○無照駕駛系爭小客車（見本院前審卷第四十頁筆錄），依法
      自應推定其有過失。－－－等情，足証本件車禍肇事之原因乃被告辛○○無照
      駕駛小客車行經時速限制在六十公里以下之路段時，因疏未注意車前狀況，隨
      時採取必要之安全措施，以防危險發生，且以時速約八十五公里至一百公里之
      高速行駛，致於發覺被害人楊慶能因疏未注意，因而在設有劃分島（即中央安
      全島）之路段及在設有行人穿越道一百公尺範圍內之路段，貿然自劃分島缺口
      處穿越道路時，因閃煞不及致肇事之事實，應堪認定。
  ２、按行車速度，應依標誌之規定；又汽車行駛時，駕駛人應注意車前狀況，隨時
      採取必要之安全措施；又汽車駕駛人未領有駕駛執照者，禁止駕車，道路交通
      安全規則第九十三條第一項、第九十四條第三項及道路交通管理處罰條例第二
      十一條第一項第一款分別定有明文，本件被告辛○○未領有駕駛執照，本應不
      得駕駛小客車，惟其既已駕駛小客車，則於行經時速限制在六十公里以下之路
      段時，自應知悉並注意上開交通安全規則，以防危險發生，而依道路交通事故
      調查報告表所載當時天晴、夜間有照明、路面無缺陷及視距良好等情觀之，亦
      無不能注意之情事，乃其竟疏未注意車前狀況，隨時採取必要之安全措施，以
      防危險發生，且以時速約八十五公里至一百公里之高速行駛，致於發覺被害人
      楊慶能因疏未注意，因而在設有劃分島（即中央安全島）之路段及設有行人穿
      越道一百公尺範圍內之路段，貿然自該劃分島缺口處穿越道路時，因閃煞不及
      ，致所駕小客車左側擋風玻璃及後視鏡部位撞及被害人楊慶能，因而致被害人
      楊慶能顱內出血，並及血氣胸，經送醫後不治死亡，其顯有過失，至堪認定，
      且其過失之行為與被害人楊慶能死亡之結果，有相當因果關係，依法自應負民
      事賠償責任。雖台灣省嘉雲區車輛行車事故鑑定委員會鑑定結果，認「辛○○
      嚴重超速．．．有違規定」等語，有該委員會中華民國九十一年十二月二日嘉
      鑑字第九一一三一五號函一紙在卷可稽（附於本院更一審卷第六十六頁），惟
      上開鑑定委員會未審酌被告辛○○應注意車前狀況，隨時採取必要之安全措施
      之注義義務，因而認定超速之行為非肇事之因素，容有未洽，其此部分之鑑定
      結果，自不足資為被告辛○○有利之依據，是被告等據以抗辯被害人楊慶能於
      夜間突然從分隔島穿越道路，一般駕駛人在客觀上並無預見及避免此一危險之
      能力，足見被告辛○○違規超速，僅係單純違反交通法規而屬應否受交通裁罰
      之問題，顯非本件肇事原因，應無肇事責任等語，應屬無據，應不足採。又依
      前所述，雖被害人楊慶能於設有劃分島（即中央安全島）之路段及設有行人穿
      越道一百公尺範圍內之路段，貿然自劃分島缺口處穿越道路，因而違反道路交
      通安全規則第一百三十四條第一、二款之規定，亦有過失，惟仍難因此解免被
      告辛○○之過失，併此敘明。
  ３、雖被告辛○○於本件車禍肇事後逃逸，惟証人即到場相驗屍体之檢驗員張文賓
      於偵訊時業已証稱「（問：楊慶能的傷勢，如果車禍後送醫，有無救治的可能
      ？）答：無，因為他的頭部外傷合併顱內出血，約有一百西西的血液，整個右
      胸骨折，肋膜腔積血，主動脈裂傷，因傷勢過於嚴重，即使車禍後送醫仍無救
      治的可能」等語綦詳（見相驗卷第一八四頁反面及第一八五頁筆錄），足見被
      害人楊慶能於車禍事故發生之當場，即已無救助生還之可能，縱被告辛○○於
      肇事後並未逃逸，客觀上仍無法避免被害人死亡結果之發生，是被告辛○○肇
      事逃逸之行為，應與被害人楊慶能之死亡結果，其間並無因果關係，自難認其
      肇事逃逸，對被害人楊慶能之死亡應負何過失責任。
  ４、是綜上所述，被告辛○○及被害人楊慶能就本件車禍之發生，確有如上所述之
      過失，應堪認定，另被告辛○○所犯過失致死案件，經檢察官提起公訴後，業
      經判決有罪確定乙節，亦經本院依職權調閱台灣雲林地方法院檢察署八十八年
      度偵字第九二一號偵訊案件、同署八十七年度相字第七八七號相驗案件、雲林
      縣警察局斗六分局斗六警刑字第一七二五五號警訊卷、台灣雲林地方法院八十
      八年度交易字第一七三號刑事案件及本院八十八年度交上易字第一九０七號刑
      事案件等卷宗查明屬實，並有本院八十八年度交上易字第一九０七號刑事判決
      一紙在卷可稽，是原告主張被告辛○○就本件車禍肇事之發生確有過失等語，
      應堪採信。
四、按因故意或過失，不法侵害他人之權利者，負損害賠償責任；又不法侵害他人致
    死者，對於支出殯葬費之人，亦應負損害賠償責任；又被害人對於第三人負有法
    定扶養義務者，加害人對於該第三人亦應負損害賠償責任；又不法侵害他人致死
    者，被害人之父、母、子、女及配偶，雖非財產上之損害，亦得請求賠償相當之
    金額；又限制行為能力人不法侵害他人之權利者，以行為時有識別能力者為限，
    與其法定代理人連帶負損害賠償責任，民法第一百八十四條第一項、第一百九十
    二條第二項、第一百九十四條、第一百八十七條第一項前段及修正前第一百九十
    二條第一項分別定有明文。本件依前所述，被告辛○○既因上開過失之行為，致
    不法侵害被害人楊慶能之身体致死，且被告辛○○係於民國六十八年一月十日出
    生，於駕車肇事時即民國八十七年十二月二十五日之時，乃未滿二十歲之有識別
    能力之限制行為能力人及被告庚○○、壬○○二人分別係被告辛○○之父母，而
    為其法定代理人等情，亦有年籍資料及戶籍謄本等在卷可稽；另原告乙○○、丁
    ○○○係被害人楊慶能之父母，原告丙○○係被害人楊慶能之子，原告戊○○係
    被害人楊慶能之配偶乙節，亦有戶籍謄本在卷可稽，則原告等人本於侵權行為之
    法律關係，提起本件刑事附帶民事訴訟，請求被告等連帶賠償其等損害，揆諸前
    開說明，於法自屬有據，應予准許，茲應審究者乃原告等人所得請求之數額究係
    若干，爰就原告等人提出之各項請求分述如下：
  １、醫療費用部分：原告戊○○主張其為被害人楊慶能支出醫療費用乙節，固據其
      提出行政院衛生署雲林全民健保身分就醫醫療費用證明書及行政院衛生署雲林
      醫院門診收據各一紙為證，惟查上開費用中，除其中二千二百三十三元自費自
      付及部分負擔部分，經核均屬必要費用，應予准許外，其餘健保給付一萬三千
      五百九十九元部分，則不應准許，蓋全民健康保險法第八十二條「保險對象因
      汽車交通事故，經本保險提供醫療給付者，本保險之保險人得向強制汽車責任
      保險之保險人代位請求該項給付」之規定，乃保險法之特別法，依特別法優於
      普通法之原則，全民健康保險法第八十二條自應優先於保險法第一百三十五條
      、第一百零三條之規定而為適用。是全民健康保險之被保險人因汽車交通事故
      ，經全民健康保險提供醫療給付者，全民健康保險之保險人自得向強制汽車責
      任保險之保險人代位請求該項給付。而依強制汽車責任保險法第三十條規定，
      於該範圍內，加害人或強制汽車責任保險之被保險人之損害賠償責任即因而解
      免，全民健康保險被保險人對於加害人之損害賠償請求權亦因而喪失（參最高
      法院八十八年度台上字第三五三號裁判意旨），基此，受害人自因該部分之損
      害賠償請求權已移轉予健保局而不得再向加害人請求。是原告戊○○就健保局
      已給付之醫療費用一萬三千五百九十九元部分，自不得再向被告等請求，其得
      請求被告賠償之醫療費用為二千二百三十三元，其餘逾此部分之請求，則屬無
      據，不應准許。
  ２、殯葬費用部分：按殯葬費賠償之範圍固應以實際支出之費用為準，然仍應斟酌
      被害人當地之習慣、被害人之身分、地位及生前之經濟狀況，認為相當者為限
      。經查：本件原告戊○○主張其為被害人楊慶能支出喪葬費用共四十萬二千四
      百五十元乙節，固據其提出收據多紙為証，惟查：上開收據中，其中六萬八千
      七百四十元部分，均未蓋有葬儀社或禮儀社之店章，此外原告就其主張確有支
      出上開費用乙節，復未舉証以實其說，上開費用自難准許，至華勝禮儀社於民
      國八十七年十二月三十日出具之內容為支出殯葬費用六千元之收據、瑞茂葬儀
      社於民國八十七年十二月二十八日出具之內容為支出殯葬費用二十三萬三千元
      之收據及瑞茂葬儀社於民國八十七年十二月三十日出具之內容為支出殯葬費用
      九萬四千七百一十元之收據，其內除蓋有葬儀社或禮儀社之店章外，並據上開
      葬儀社負責人黃麗嬌、吳朝庚二人於本院行準備程序期日時証述屬實（見本院
      更一審卷第一二０頁至第一二二頁筆錄），且此部分費用復為殯葬所必需，並
      與被害人楊慶能之身分、地位以及一般社會習俗並無不合，是原告戊○○請求
      此部分之殯葬費用共三十三萬三千七百一十元，應屬有據，應予准許，其餘逾
      此部分之請求，則屬無據，不應准許。
  ３、扶養費用部分：原告主張原告乙○○、丁○○○係被害人楊慶能之父母，原告
      丙○○係被害人楊慶能之子及原告戊○○係被害人楊慶能之配偶乙節，業據其
      等提出戶籍謄本為証，且為被告所不爭執，是原告請求被告連帶給付扶養費，
      揆諸前開說明，自屬有據，爰就原告等人所得請求之扶養費用，計算如下：
    (一)原告乙○○部分：按民法第一千一百十七條第一項規定：受扶養權利者，以不
      能維持生活而無謀生能力者為限，而同條第二項則規定：前項無謀生能力之限
      制，於直系血親尊親屬不適用之，足見該項並未排除不能維持生活之限制，是
      直系血親尊親屬受扶養者，仍須以不能維持生活者為限，如直系血親尊親屬能
      以自己財產維持生活者，即無受扶養之權利（參照最高法院八十七年度台上字
      第一六九六號判決及八十一年度台上字第一五○四號判決）。本件原告乙○○
      係被害人楊慶能之直系血親尊親屬，經本院函查其財產歸戶資料，其名下僅有
      現值三十餘萬元之房屋一棟，此外則查無其他財產乙節，有財政部台灣省北區
      國稅局基隆市分局於中華民國八十九年八月十五日以北區國稅基市資字第八九
      ０七六一六三號函檢附之歸戶財產查詢清單及財政部財稅資料中心於中華民國
      九十二年一月二十七日以資五字第九二０一二八０七號函檢附之歸戶財產查詢
      清單各一紙在卷可稽（附於本院前審卷第一百頁及更一審卷第一三二頁），足
      見其所有之上開財產顯不足維持其生活至明，是揆諸前開說明，其自有受被害
      人楊慶能扶養之權利，合先敘明。次按夫妻互負扶養之義務，其負扶養義務之
      順序與直系血親卑親屬同，其受扶養權利之順序與直系血親尊親屬同；又負扶
      養義務者有數人而其親等同一時，應各依其經濟能力，分擔義務；又因負擔扶
      養義務而不能維持自己生活者，免除其義務。但受扶養權利者為直系血親尊親
      屬或配偶時，減輕其義務，民法第一千一百十六條之一、第一千一百一十五條
      第三項及第一千一百十八條亦分別定有明文，足見夫妻間互負扶養之義務，且
      其扶養義務之順序與其子女相同，如因負擔扶養配偶之義務而不能維持自己生
      活時，亦僅能減輕其義務，而不得免除其義務。查原告乙○○主張其與原告丁
      ○○○共育有五兒一女乙節，已為被告所不爭執，是本院審酌其配偶即原告丁
      ○○○，依後所述，其自身已屬不能維持生活，且依其財產歸戶資料所示，其
      名下查無任何財產乙節，亦有財政部台灣省北區國稅局基隆市分局於中華民國
      八十九年八月十五日以北區國稅基市資字第八九０七六一六三號函檢附之歸戶
      財產查詢清單及財政部財稅資料中心於中華民國九十二年一月二十七日以資五
      字第九二０一二八０七號函檢附之歸戶財產查詢清單各一紙在卷可稽（附於本
      院前審卷第一百零二頁及更一審卷第一三二頁）及兩造均未舉出積極証據，以
      証明原告乙○○之六名子女之經濟能力有何差異之情形等情，認應減輕原告丁
      ○○○負擔扶養其配偶即原告乙○○之義務，其減輕後之扶養義務比例應為其
      餘扶養義務人之十分之一，至其餘扶義義務人即原告乙○○之六名子女，則應
      負相同之扶養義務，基此，被害人楊慶能對於原告乙○○應分擔之扶養義務，
      其比例應為六十一分之十，併此敘明。查原告乙○○係於民國十二年六月一日
      出生，其於被害人楊慶能死亡時即民國八十七年十二月二十五日之時，已七十
      五歲，依照內政部統計處八十七年台灣地區簡易生命表所載，其餘命為九．五
      九歲，是原告乙○○請求五年之扶養費，自屬有據，應予准許。又兩造就扶養
      費按稅法扶養親屬免稅額計算乙節，並不爭執，是本院審酌原告乙○○之需要
      及被害人楊慶能生前係從事工程包工業等一切情狀，認原告乙○○受扶養之程
      度以八十七年度綜合所得稅扶養親屬免稅額計算，應屬適當而為可採，茲依八
      十七年度稅法之規定，即受扶養親屬每人每年之免稅額為七萬二千元，如係滿
      七十歲以上之受扶養直系尊親屬得增加百分之五十，亦即其免稅額為十萬八千
      元之規定，則已滿七十五歲之原告乙○○請求每年按九萬元計算扶養費，自屬
      有據，應予准許。是以每年扶養費九萬元，共請求扶養五年及被害人楊慶能應
      分擔之扶養義務比例為六十一分之十為基準，再按霍夫曼計算方法扣除中間利
      息後，原告乙○○一次得請求之扶養費為六萬七千三百四十三元，其計算式為
      ：45643.7（此為應受扶養五年之霍夫曼係數）乘以9，再乘以六十一分之十（
      扶養義務比例）=67343.163（元以下四捨五入）。是原告乙○○請求給付扶養
      費於六萬七千三百四十三元之範圍內，應屬有據，應予准許，其餘超過上開金
      額部分之請求，則屬無據，不應准許。
    (二)原告丁○○○部分：按民法第一千一百十七條第一項規定：受扶養權利者，以
      不能維持生活而無謀生能力者為限，而同條第二項則規定：前項無謀生能力之
      限制，於直系血親尊親屬不適用之，足見該項並未排除不能維持生活之限制，
      是直系血親尊親屬受扶養者，仍須以不能維持生活者為限，如直系血親尊親屬
      能以自己財產維持生活者，即無受扶養之權利（參照最高法院八十七年度台上
      字第一六九六號判決及八十一年度台上字第一五○四號判決）。本件原告丁○
      ○○係被害人楊慶能之直系血親尊親屬，經本院函查其財產歸戶資料，其名下
      並無任何財產乙節，有財政部台灣省北區國稅局基隆市分局於中華民國八十九
      年八月十五日以北區國稅基市資字第八九０七六一六三號函檢附之歸戶財產查
      詢清單及財政部財稅資料中心於中華民國九十二年一月二十七日以資五字第九
      二０一二八０七號函檢附之歸戶財產查詢清單各一紙在卷可稽（附於本院前審
      卷第一百零一頁及更一審卷第一三二頁），足見原告丁○○○並無財產足供其
      維持生活至明，是揆諸前開說明，其自有受被害人楊慶能扶養之權利，合先敘
      明。次按夫妻互負扶養之義務，其負扶養義務之順序與直系血親卑親屬同，其
      受扶養權利之順序與直系血親尊親屬同；又負扶養義務者有數人而其親等同一
      時，應各依其經濟能力，分擔義務；又因負擔扶養義務而不能維持自己生活者
      ，免除其義務。但受扶養權利者為直系血親尊親屬或配偶時，減輕其義務，民
      法第一千一百十六條之一、第一千一百一十五條第三項及第一千一百十八條亦
      分別定有明文，足見夫妻間互負扶養之義務，且其扶養義務之順序與其子女相
      同，如因負擔扶養配偶之義務而不能維持自己生活時，亦僅能減輕其義務，而
      不得免除其義務。查原告丁○○○主張其與原告乙○○共育有五兒一女乙節，
      已為被告所不爭執，是本院審酌其配偶即原告乙○○，依前所述，其自身亦屬
      不能維持生活，且依其財產歸戶資料所示，其名下僅有現值三十餘萬元之房屋
      一棟，此外則查無其他財產及兩造均未舉出積極証據，以証明原告楊黃玉樹之
      六名子女之經濟能力有何差異之情形等情，認應減輕原告乙○○負擔扶養其配
      偶丁○○○之義務，其減輕後之扶養義務比例應為其餘扶養義務人之十分之一
      ，至其餘扶義義務人即原告丁○○○之六名子女，則應負相同之扶養義務，基
      此，被害人楊慶能對於原告丁○○○應分擔之扶養義務，其比例應為六十一分
      之十，併此敘明。查原告丁○○○係於民國十九年十二月九日出生，其於被害
      人楊慶能死亡時即民國八十七年十二月二十五日之時，已六十八歲，依照內政
      部統計處八十七年台灣地區簡易生命表所載，其餘命為十三．九三歲，是原告
      丁○○○請求六年之扶養費，自屬有據，應予准許。又兩造就扶養費按稅法扶
      養親屬免稅額計算乙節，並不爭執，是本院審酌原告丁○○○之需要及被害人
      楊慶能生前係從事工程包工業等一切情狀，認原告丁○○○受扶養之程度以八
      十七年度綜合所得稅扶養親屬免稅額計算，應屬適當而為可採，茲依八十七年
      度稅法之規定，即受扶養親屬每人每年之免稅額為七萬二千元，如係滿七十歲
      以上之受扶養直系尊親屬得增加百分之五十，亦即其免稅額為十萬八千元之規
      定，則被害人楊慶能死亡之時，尚未滿七十歲之原告丁○○○，其請求之扶養
      費，自應按每年七萬二千元計算，是原告丁○○○請求受扶養之程度，於上開
      範圍以內者，應屬有據，應予准許，其餘逾此部分之請求，則屬無據，不應准
      許。是以每年扶養費七萬二千元，共請求扶養六年及被害人楊慶能應分擔之扶
      養義務之比例為六十一分之十為基，再按霍夫曼計算方法扣除中間利息後，
      原告丁○○○一次得請求之扶養費為六萬三千三百十七元，其計算式為：
      53643.7（此為應受扶養六年之霍夫曼係數）乘以7.2，再乘以六十一分之十（
      扶養義務比例）=63317.154（元以下四捨五入）。是原告丁○○○請求給付扶
      養費於六萬三千三百十七元之範圍內，應屬有據，應予准許，其餘超過上開金
      額部分之請求，則屬無據，不應准許。
    (三)原告丙○○部分：按受扶養權利者，以不能維持生活而無謀生能力者為限；又
      因負擔扶養義務而不能維持自己生活者，免除其義務，民法第一千一百十七條
      第一項及第一千一百十八條前段分別定有明文。經查：原告丙○○係被害人楊
      慶能之子，於民國八十六年十一月三日出生，於被害人楊慶能死亡時即民國八
      十七年十二月二十五日之時，年僅一歲有餘，其顯無謀生能力至明，另經函查
      其財產歸戶資料所示，其名下並無任何財產乙節，亦有財政部台灣省北區國稅
      局基隆市分局於中華民國八十九年八月十五日以北區國稅基市資字第八九０七
      六一六三號函檢附之歸戶財產查詢清單及財政部財稅資料中心於中華民國九十
      二年一月二十七日以資五字第九二０一二八０七號函檢附之歸戶財產查詢清單
      各一紙在卷可稽（附於本院前審卷第一百頁及更一審卷第一三二頁），足見原
      告丙○○亦無財產足供其維持生活至明，是其既不能維持生活又無謀生能力，
      揆諸前開說明，其自有受被害人楊慶能扶養之權利，合先敘明。又原告戊○○
      雖係原告丙○○之母，惟原告戊○○依後所述，其自身已不能維持生活而須受
      扶養，是揆諸前開說明，自應免除其扶養原告丙○○之義務。查原告丙○○係
      於民國八十六年十一月三日出生，於被害人楊慶能死亡時即民國八十七年十二
      月二十五日之時，年僅一歲有餘，算至二十歲成年止，其受扶養之期間為十八
      年十月又八日，是原告丙○○請求受扶養之期間，於此範圍內，應屬有據，應
      予准許，其餘逾此範圍之請求，則屬無據，不應准許。又兩造就扶養費按稅法
      扶養親屬免稅額計算乙節，並不爭執，是本院審酌原告丙○○之需要及被害人
      楊慶能生前係從事工程包工業等一切情狀，認原告丙○○受扶養之程度以八十
      七年度綜合所得稅扶養親屬免稅額計算，應屬適當而為可採，茲依八十七年度
      稅法之規定，未滿七十歲之受扶養親屬每人每年之免稅額既為七萬二千元，則
      原告丙○○請求受扶養之程度，於上開範圍以內者，應屬有據，應予准許，其
      餘逾此範圍之請求，則屬無據，不應准許。是以每年扶養費七萬二千元及共請
      求扶養十八年十月又八日為基準，再按霍夫曼計算方法扣除中間利息後，原告
      丙○○一次得請求之扶養費為九十七萬三千五百十六元，其計算式為：
      、十八年之扶養費：130769.33（此為應受扶養十八年之霍夫曼係數）乘以
      7.2  =941539.17元。、十九年之扶養費：136032.49（此為應受扶養十九年
      之霍夫曼係數）乘以7.2 =979433.92元。、十月又八日即三百零八日之扶養
      費：(979433.00-000000.17) 乘308除365=31976.938元。、十八年十月又八
      日之扶養費即為941539.17+31976.938=973516.1元（元以下四捨五入）。是原
      告丙○○請求給付扶養費於九十七萬三千五百十六元之範圍內，應屬有據，應
      予准許，其餘超過上開金額部分之請求，則屬無據，不應准許。
    (四)原告戊○○部分：按夫妻互負扶養之義務，其負扶養義務之順序與直系血親卑
      親屬同，其受扶養權利之順序與直系血親尊親屬同；又受扶養權利者，以不能
      維持生活而無謀生能力者為限。前項無謀生能力之限制，於直系血親尊親屬，
      不適用之，民法第一千一百十六條之一及第一千一百十七條分別定有明文；另
      七十四年六月三日修正公布之民法第一千一百十六條之一規定：「夫妻互負扶
      養之義務，其負扶養義務之順序與直系血親卑親屬同，其受扶養權利之順序與
      直系血親尊親屬同」。夫妻互受扶養權利之順序，既與直系血親尊親屬同，自
      不以無謀生能力為必要，最高法院亦著有七十九年台上字第二六二九號判例可
      資參照。經查：原告戊○○係被害人楊慶能之配偶，依財政部財稅資料中心於
      中華民國九十二年一月二十七日以資五字第九二０一二八０七號函檢附之歸戶
      財產查詢清單所示（附於本院更一審卷第一三二頁），其名下雖有共有之土地
      三筆、現值十九萬餘元之房屋一棟及汽車一部，惟上開房地之價值不高，且係
      供自行居住使用，至其先前所擁有之兩筆投資，其中之一為第一信用合作社，
      金額僅約一萬元，另一為岩山工程行，乃其夫所經營之營造廠，於其夫遽逝後
      已未再營業，且上開二筆投資現已不復存在，足見其所有之上開財產並不足供
      其維持生活至明，是揆諸前開說明，其自有受被害人楊慶能扶養之權利，被告
      抗辯原告戊○○於年滿六十歲之前，應有謀生能力而無不能維持生活之情形，
      其應無扶養請求之問題等語，應屬無據，應不足採，合先敘明。又原告丙○○
      於其成年之前固無庸負擔扶養原告戊○○之義務，惟其於成年後對原告戊○○
      則負有扶養義務，是本院審酌兩造均未舉出積極証據，以証明原告丙○○成年
      後，其經濟能力有何差異之情形等情，認原告丙○○於成年之後，對原告戊○
      ○亦應負擔二分之一之扶養義務，基此，被害人楊慶能於原告丙○○成年之後
      ，對於原告戊○○之扶養義務，應為二分之一，合先敘明。查原告戊○○係於
      民國五十一年二月十一日出生，其於被害人楊慶能死亡時即民國八十七年十二
      月二十五日之時，為三十六歲，依照內政部統計處八十七年台灣地區簡易生命
      表所載，其餘命為四０．八七歲，另被害人楊慶能係於民國五十四年十月一日
      出生，如未死亡，其餘命為四三．六七歲，是原告戊○○請求三十八年之扶養
      費，自屬有據，應予准許。又兩造就扶養費按稅法扶養親屬免稅額計算乙節，
      並不爭執，是本院審酌原告戊○○之需要及被害人楊慶能生前係從事工程包工
      業等一切情狀，認原告戊○○受扶養之程度以八十七年度綜合所得稅扶養親屬
      免稅額計算，應屬適當而為可採，茲依八十七年度稅法之規定，受扶養親屬每
      人每年之免稅額既為七萬二千元，則原告戊○○請求受扶養之程度，於上開範
      圍以內者，應屬有據，應予准許，其餘逾此範圍之請求，則屬無據，不應准許
      。是以每年扶養費七萬二千元，共請求扶養三十八年，其中前十八年十月又八
      日即原告丙○○成年前，被害人楊慶能應分擔之扶養義務為全部，後十九年一
      月又二十二日即原告丙○○成年後，被害人楊慶能應分擔之扶養義務比例為二
      分之一為基準，再按霍夫曼計算方法扣除中間利息後，原告戊○○一次得請求
      之扶養費為一百二十六萬五千二百七十五元（元以下四捨五入），其計算式為
      ：、前十八年十月又八日丙○○成年前之扶養費為九十七萬三千五百十六元
      ，其計算式詳如前。、後十九年一月又二十二日之扶養費為：216254.71（
      此為應受扶養三十八年之霍夫曼係數）乘以7.2＝0000000.9元，0000000.9元
      －973516元＝583517.9元，583517.9元乘以二分之一（楊慶能應負擔比例）＝
      291758.95元。、三十八年之扶養費為：973516元＋291758.95元＝
      0000000.95元。是原告戊○○請求給付扶養費於一百二十六萬五千二百七十五
      元之範圍內，應屬有據，應予准許，其餘超過上開金額部分之請求，則屬無據
      ，不應准許。
  ４、精神慰藉金部分：原告主張原告乙○○、丁○○○係被害人楊慶能之父母，原
      告丙○○係被害人楊慶能之子及原告戊○○係被害人楊慶能之配偶乙節，業據
      其等提出戶籍謄本為証，且為被告所不爭執，足証原告此部分主張自堪信為真
      實，按本件被害人楊慶能既因被告辛○○之過失而死亡，因而致原告等人分別
      慘遭喪子、喪夫、喪父之痛，則其等精神上受有痛苦，自屬必然，是其等請求
      精神慰藉金，自屬正當，是本院審酌原告乙○○、丁○○○二人於年老體衰之
      際，驟逢喪子之痛，歷經白髮人送黑髮人之路程，其精神上所受痛苦，自不待
      言，另原告丙○○稚齡喪父，頓失所怙，其情堪憐，至原告戊○○與楊慶能係
      恩愛夫妻，原本相約白首共老，乃竟驟然喪夫，內心刺骨之痛，自非筆墨所能
      形容；另原告乙○○、丁○○○均已年邁體衰，且無工作；原告詹玉蘭之教育
      程度為國中畢業，目前以打零工維生。再依本院函查之原告等人之財產歸戶資
      料所示，原告乙○○名下僅有現值約三十餘萬元之房屋一棟，此外並無其他財
      產；而原告戊○○其名下雖有三筆共有之土地、房屋一棟及汽車一部，但價值
      均不高；另原告丁○○○、丙○○名下則均無任何財產。至被告辛○○之教育
      程度為國中畢業，於未肇事前每月收入約一萬餘元；被告庚○○、壬○○二人
      之教育程度則均為國小畢業，二人共育有六名子女，其中大女兒二十五歲智障
      ，另二女兒業已結婚，被告庚○○從事水果買賣生意，之前從事木材生意，被
      告壬○○因照顧智障女兒無法工作，乃家庭主婦。另依財政部台灣省中區國稅
      局北斗稽徵所於中華民國八十九年八月五日以中區國稅北斗服字第八九０００
      八三一九號函檢送之被告辛○○、庚○○、壬○○等三人之財產歸戶資料所示
      （附於本院前審卷第八十七頁以下），被告庚○○名下有二十一筆土地、一棟
      房屋、一部小客車；另被告壬○○名下有一筆投資，被告辛○○名下則無任何
      財產，嗣依財政部財稅資料中心於中華民國九十二年一月二十七日以資五字第
      九二０一二八０七號函檢送之財產明細表所示，目前被告庚○○擁有土地九筆
      、房屋一棟，被告壬○○投資新成木材行、金額一萬八千元，被告辛○○則查
      無其他財產及兩造之其餘經濟能力、身分、地位、原告所受痛苦等一切情狀，
      認原告乙○○、丁○○○、丙○○等各請求被告賠償其精神慰藉金三十萬元及
      原告戊○○請求被告等賠償其精神慰藉金五十萬元，均屬有據，均應予准許。
  ５、是綜上所述，原告等依侵權行為之法律關係，得請求被告辛○○、庚○○、壬
      ○○連帶賠償之金額，其中原告乙○○部分為扶養費六萬七千三百四十三元、
      精神慰藉金三十萬元，合計為三十六萬七千三百四十三元；原告丁○○○部分
      為扶養費六萬三千三百十七元、精神慰藉金三十萬，合計為三十六萬三千三百
      十七元；原告丙○○部分為扶養費九十七萬三千五百十六元、精神慰藉金三十
      萬元，合計為一百二十七萬三千五百十六元；原告戊○○部分為醫療費用為二
      千二百三十三元、殯葬費用三十三萬三千七百一十元、扶養費一百二十六萬五
      千二百七十五元、精神慰藉金五十萬元，合計為二百一十萬一千二百十八元。
五、次按損害之發生或擴大，被害人與有過失者，法院得減輕賠償金額，或免除之，
    民法第二百十七條第一項亦定有明文，本件依前所述，本件車禍肇事之原因，被
    告辛○○雖有過失，惟依前所述，被害人楊慶能於設有劃分島（即中央安全島）
    之路段及設有行人穿越道一百公尺範圍內之路段，貿然自劃分島缺口處穿越道路
    ，因而違反道路交通安全規則第一百三十四條第一、二款之規定，亦有過失，是
    本院審酌被害人楊慶能上開過失程度及被告辛○○係無照駕駛，於駕駛小客車行
    經時速限制在六十公里以下之路段時，未注意車前狀況，隨時採取必要之安全措
    施，以防危險發生，且以時速約八十五公里至一百公里之高速行駛等一切情狀，
    認本件車禍肇事責任，被害人楊慶能及被告辛○○各應負百分之五十之責任，亦
    即應減輕被告等百分之五十之賠償責任，換言之，即原告等僅得請求被告等連帶
    賠償前開金額之十分之五。從而依上開過失相抵之比例計算後，原告乙○○所得
    請求之金額為十八萬三千六百七十二元（元以下四捨五入），原告丁○○○所得
    請求之金額為十八萬一千六百五十九元（元以下四捨五入），原告丙○○所得請
    求之金額為六十三萬六千七百五十八元，原告戊○○所得請求之金額為一百零五
    萬零六百零九元。
六、又按強制汽車責任保險法所稱之受益人，其中死亡給付之受益人為受害人之繼承
    人；另保險人依強制汽車責任保險法規定給付之保險金，視為加害人或被保險人
    損害賠償金額之一部分；加害人或被保險人受賠償請求時，得扣除之，強制汽車
    責任保險法第十條第二款及第三十條分別定有明文。經查：本件被害人楊慶能之
    繼承人即原告丙○○與戊○○二人業已受領一百二十萬元之強制汽車責任保險金
    乙節，業據原告於本院審理時供述明確，是揆諸前開說明，其二人自應就上開得
    請求之金額中各扣除六十萬元，經扣除後，原告丙○○得請求之金額為三萬六千
    七百五十八元，原告戊○○得請求之金額為四十五萬零六百零九元。又原告等上
    開請求已有部分金額業經本院前審判決確定，其中原告乙○○部分為十四萬七千
    九百七十三元，原告丁○○○部分為十六萬四千六百七十二元，原告丙○○部分
    為三十四萬四千八百五十八元，原告戊○○部分為二十六萬七千九百四十一元，
    此有本院八十九年度重訴字第一六號民事判決及最高法院九十一年度台上字第一
    五六六號民事判決各一紙在卷可稽，是上開判決確定部分金額，自應予以扣除，
    經扣除後，原告乙○○得再請求之金額為三萬五千六百九十九元，原告丁○○○
    得再請求之金額為一萬六千九百八十七元，原告丙○○得再請求之金額則已無剩
    餘，另原告戊○○得再請求之金額則為十八萬二千六百六十八元。
七、是綜上所述，原告等依侵權行為之法律關係，請求被告等應再連帶給付原告乙○
    ○十六萬八千七百八十四元、原告丁○○○十七萬八千八百零四元、原告丙○○
    一百六十六萬五千一百四十二元、原告戊○○四百零七萬零三百四十一元及均自
    起訴狀繕本送達被告之翌日起至清償日止，均按年息百分之五計算之利息等部分
    ，其中被告等應再連帶給付原告乙○○三萬五千六百九十九元、應再連帶給付原
    告丁○○○一萬六千九百八十七元、應再連帶給付原告戊○○十八萬二千六百六
    十八元及被告庚○○、壬○○均自起訴狀繕本送達被告翌日即民國八十九年二月
    二日起、被告辛○○自起訴狀繕本送達被告翌日即民國八十九年二月十五日起，
    均至清償日止，均按年息百分之五計算之利息部分，為有理由，應予准許，其餘
    逾此部分之請求則為無理由，應予駁回。
八、原告等陳明願供擔保請求准予宣告假執行部分，經核其等勝訴部分，因金額未逾
    一百五十萬元，已因不得上訴而確定，自無宣告假執行之必要，至其等敗訴部分
    ，則其等假執行之聲請，已因而失所附麗，而不應准許，爰均駁回原告等假執行
    之聲請。
九、本件事証已臻明確，兩造其餘攻擊防禦方法，因與本判決判斷結果不生影響，爰
    未逐一論述，併予敘明。
十、據上論結，本件原告之訴為一部有理由，一部無理由，爰依民事訴訟法第七十九
    條但書、第八十五條第二項判決如主文。
中      華      民      國    九十二    年      三      月    十八      日
                                    臺灣高等法院臺南分院民事第二庭
                                        審判長法官  吳    志    誠
                                              法官  周    素    秋
                                              法官  李    素    靖
右為正本係照原本作成。
原告上訴利益如已逾新台幣一百五十萬元，如對本判決上訴，須於判決送達後廿日內
向本院提出上訴狀，未表明上訴理由者，應於上訴後廿日內，向本院提出理由書。
被告不得上訴。
中      華      民      國    九十二    年      三      月    二十      日
                                        法院書記官  邱    春    榮


司法院資訊處製作；財團法人民間司法改革基金會備份。
